ACORDAO-COMPLETO-2533308

ACÓRDÃO 2540/2022 ATA 14/2022 - PRIMEIRA CÂMARA

VISTOS, relatados e discutidos estes autos, agora em fase de recurso de reconsideração contra o Acórdão 4099/2021-TCU-Primeira Câmara, retificado materialmente pelo Acórdão 8644/2021-TCU-Primeira Câmara.
ACORDAM os Ministros do Tribunal de Contas da União, reunidos em Sessão da 1ª Câmara, diante das razões expostas pelo Relator, e com base nos arts. 32 e 33 da Lei 8.443/1992, em:
9.1. conhecer do recurso de reconsideração para, no mérito, negar-lhe provimento;
9.2. dar ciência da presente deliberação aos recorrentes e ao Ministério do Trabalho e Previdência.

Recurso de reconsideração contra o julgamento pela irregularidade das contas, com débito e multa, relativamente à execução do Projovem.

Primeira Câmara

Município de Tupaciguara/MG.

3. Recorrentes: Alexandre Berquó Dias (XXX.397.906-XX), ex-prefeito; e Ana Cristina Pereira Gomes Berquó Dias (XXX.369.256-XX), ex-secretária municipal de promoção e ação social.

13.1. Ministro presente: Vital do Rêgo (Relator).
13.2. Ministros-Substitutos convocados: Augusto Sherman Cavalcanti (na Presidência) e Weder de Oliveira.

VITAL DO RÊGO

Ministro Walton Alencar Rodrigues.

Trata-se de recurso de reconsideração interposto, em conjunto, por Alexandre Berquó Dias e Ana Cristina Pereira Gomes Berquó Dias, respectivamente ex-prefeito e ex-secretária municipal de promoção e ação social de Tupaciguara/MG, ao Acórdão 4099/2021-TCU-Primeira Câmara (corrigido materialmente pelo Acórdão 8644/2021-TCU-Primeira Câmara) , que julgou irregulares as suas contas, com condenação ao pagamento de débito (em solidariedade com outros responsáveis) e aplicação de multa, em face da não comprovação da correta aplicação dos valores envolvidos no Termo de Adesão ao Programa Nacional de Inclusão de Jovens/Projovem Trabalhador/Juventude Cidadã, firmado pelo referido município perante a Secretaria de Políticas Públicas de Emprego (SPPE) do então Ministério do Trabalho e Emprego (MTE) , em 2009.
2.	Transcrevo, a seguir, os itens principais da deliberação recorrida:
"9.1. rejeitar as alegações de defesa de Alexandre Berquó Dias e de Ana Cristina Pereira Gomes Berquó;
9.2. considerar revéis o Instituto Mundial de Desenvolvimento e Cidadania - IMDC e a Associação para Organização e Administração de Eventos, Educação e Capacitação - Capacitar, com base no art. 12, § 3º, da Lei 8.443/1992;
9.3. julgar irregulares as contas de Alexandre Berquó Dias, de Ana Cristina Pereira Gomes Berquó, do Instituto Mundial de Desenvolvimento e Cidadania - IMDC e da Associação para Organização e Administração de Eventos, Educação e Capacitação - Capacitar com fundamento nos arts. 1º, inciso I, 16, III, "c", § 2º, 19 e 23, III, da Lei 8.443/1992;
 9.4. condenar Alexandre Berquó Dias, Ana Cristina Pereira Gomes Berquó e a Associação para Organização e Administração de Eventos, Educação e Capacitação-Capacitar, em solidariedade, ao pagamento das quantias a seguir especificadas, com a fixação do prazo de quinze dias, a contar da notificação, para que comprovem, perante o Tribunal (art. 214, inciso III, alínea "a", do Regimento Interno do TCU) , o recolhimento da dívida ao Tesouro Nacional, atualizada monetariamente e acrescida dos juros de mora, calculados a partir das datas discriminadas, até a data do recolhimento, na forma prevista na legislação em vigor;
	DATA
	VALOR (R$) 
	DÉBITO/CRÉDITO

	30/3/2010
	21.999,23
	DÉBITO

	31/3/2010
	450,77
	DÉBITO

	18/5/2010
	220.008,23
	DÉBITO

	19/5/2010
	4.491,77
	DÉBITO

	12/8/2010
	60.934,30
	 (CRÉDITO) 

                                                   Valor do débito atualizado até 04/02/2021: R$ 334.922,13
9.5. condenar Alexandre Berquó Dias, Ana Cristina Pereira Gomes Berquó e o Instituto Mundial de Desenvolvimento e Cidadania - IMDC, em solidariedade, ao pagamento das quantias a seguir especificadas, com a fixação do prazo de quinze dias, a contar da notificação, para que comprovem, perante o Tribunal (art. 214, inciso III, alínea "a", do Regimento Interno do TCU) , o recolhimento da dívida ao Tesouro Nacional, atualizada monetariamente e acrescida dos juros de mora, calculados a partir das datas discriminadas, até a data do recolhimento, na forma prevista na legislação em vigor;
	DATA
	VALOR (RS) (DÉBITO) 

	6/10/2010
	3.157,59

	6/10/2010
	49.439,47

	13/10/2010
	105.194,12

	6/1/2011
	51.497,84

	6/1/2011
	1.099,22

	11/4/2011
	2.631,82

	12/4/2011
	49.965,24

                                                     Valor do débito atualizado até 04/02/2021: R$ 461.576,49 
9.6.  aplicar a multa prevista no art. 57 da Lei 8.443/1992, nos valores abaixo descritos, fixando-lhes o prazo de 15 (quinze) dias, a contar da notificação, para que comprovem, perante o Tribunal (art. 214, inciso III, alínea "a", do Regimento Interno) , o recolhimento da dívida ao Tesouro Nacional, atualizada monetariamente desde a data do presente acórdão até a do efetivo recolhimento, se for paga após o vencimento, na forma da legislação em vigor:
	RESPONSÁVEL
	VALOR (R$) 

	Alexandre Berquó Dias
	700.000,00 (setecentos mil) 

	Ana Cristina Pereira Gomes Berquó
	500.000,00 (quinhentos mil) 

	Capacitar
	300.000,00 (trezentos mil) 

	IMDC
	400.000,00 (quatrocentos mil) 

	(...) ".
3.	Depois de confirmar a admissibilidade do apelo, a Secretaria de Recursos (Serur) propõe, no mérito, que lhe seja negado provimento, conforme a instrução reproduzida adiante:
	" (...) 
MÉRITO
4.	Delimitação
4.1.	Constitui objeto do recurso verificar as seguintes questões:
a) se é aplicável o instituto da prescrição aos procedimentos desta TCE;
b) se há que se comprovar a existência de dolo ou má-fé para o julgamento pela irregularidade das contas e para a imputação da multa;
c) se é possível atestar a regularidade das contas.
5.	Da prescrição
5.1.	Os recorrentes clamam pela prescrição na imputação do débito e multa, tendo em vista que os órgãos e as entidades da Administração Pública Federal direta e indireta se submetem à disciplina fixada por legislação própria, no caso a Lei 9.873/1999, ou seja, prescreve em cinco anos a ação punitiva da Administração Pública Federal, direta e indireta (peça 94, p. 7 e 9) .
Análise
5.2.	Não merecem guarida as alegações apresentadas.
5.3.	O acórdão recorrido aplicou multa aos responsáveis por reconhecer que não houve a prescrição da pretensão punitiva no âmbito desta Corte seguindo os critérios estabelecidos no Acórdão 1441/2016-TCU-Plenário. Quanto à prescrição reparatória, foi adotada a premissa de que a ação de ressarcimento é imprescritível, por expressa previsão do art. 37, § 5º, da Constituição Federal.  
5.4.	Ocorre, contudo, que a matéria foi objeto de repercussão geral admitida pelo Supremo Tribunal Federal no Recurso Extraordinário 636.886 (tema 899) . O citado RE teve seu julgamento finalizado, embora ainda esteja pendente a publicação do acórdão paradigma. A decisão do julgamento foi publicada em 20/4/2020, enunciando-se a tese de que "é prescritível a pretensão de ressarcimento ao erário fundada em decisão de Tribunal de Contas". 
5.5.	Diante deste novo cenário, a arguição suscitada pelo recorrente passa a ser analisada, na sequência, levando-se em conta o recente pronunciamento do STF, com o fim de verificar a aplicação, à hipótese dos autos, do novo entendimento firmado sobre o sentido e alcance do art. 37, § 5º, da Constituição.
5.6.	Os significativos impactos do julgamento do RE 636.886 foram objeto de análise pela Serur nos autos do TC Processo 027.624-2018-8. Por economia processual, juntou-se a estes autos  (peça 132) cópia do exame e do pronunciamento da unidade emitidos pela Serur naquele processo, em que foram fundamentadas as premissas, que serão consideradas no presente exame.  
5.7.	Nessa linha, esta Corte considera duas as opções ao analisar a prescrição, envolvendo, por conseguinte, os regimes já adotados para o exame da prescrição da punição: o sistema do Código Civil, acolhido pelo TCU (Acórdão 1441/2016-TCU-Plenário) , e o regime da Lei 9.873/1999, que tem sido aplicado pelo STF em mandados de segurança impetrados contra decisões do tribunal de contas. Ambos os regimes de prescrição serão analisados na sequência, discutindo-se sua aplicabilidade e indicando-se como se daria a solução do caso concreto, sob as respectivas óticas.
5.8.	Ao utilizar o regime prescricional segundo os critérios do Acórdão 1441/2016-TCU-Plenário, constata-se que a prescrição não se opera no caso em comento. Isso porque, pela aplicação deste acórdão, em linhas gerais, a prescrição subordina-se ao prazo geral de dez anos (Código Civil, art. 205) , contado a partir da data da ocorrência do fato e interrompido pelo ato que ordenar a citação, a audiência ou a oitiva da parte. 
5.9.	Para análise, tem-se como termo inicial o período de vigência do contrato, que findou em 11/6/2011. A pretensão reparatória, então, estaria prescrita em 11/6/2021. Mas tal prazo fora interrompido pelo despacho que autorizou a citação, que ocorreu em 4/5/2017 (peça 12) , transcorrendo, portanto, prazo inferior a dez anos, o que valida a aplicação da decisão emanada em sessão de 16/3/2021 (peça 70) .
5.10.	Destaque-se que no caso de convênios, as datas de crédito dos recursos transferidos ou a data das despesas glosadas são termos adequados para a incidência de encargos legais (art. 9º da IN-TCU 71/2012) , mas não para início da prescrição. 
5.11.	No mais, sob o prisma das premissas fixadas na Lei 9.873/1999 ao caso em exame, observa-se que também não se operou a prescrição quinquenal. Isso porque, ao considerar como termo inicial o prazo final da vigência do contrato (11/6/2011) , deve-se considerar os fatos interruptivos da prescrição segundo a égide do citado normativo.  
5.12.	Assim sendo, no presente caso, considerando o referido termo inicial, a pretensão reparatória ou punitiva somente estaria prescrita em 11/6/2016. Mas tal prazo fora interrompido pelas seguintes circunstâncias:
a) por atos inequívocos que importaram na apuração dos fatos: 
a.1) em 27/1/2016, pela emissão do Relatório de TCE 001/2016 (peça 8, p. 148-164) :
b) em 26 e 29/5/2017, pela citação dos responsáveis (peças 13-16) ;   
c) em 2/10/2018, pela emissão da instrução com proposta preliminar de citação das empresas contratadas (peça 32) ;
d) em 16/3/2021, pela decisão condenatória recorrível, na sessão em que foi proferido o acórdão condenatório (peça 70) .
5.13.	Registre-se que, independentemente da existência de outras causas interruptivas não elencadas acima, cujo levantamento não se fez necessário, observa-se, pelos eventos indicados, que em nenhum momento transcorreu prazo suficiente para se operar a prescrição, considerando-se o prazo geral de cinco anos, tomando-se por referência a Lei 9.873/1999, tida pelo STF como norma regente da prescrição da pretensão punitiva pelo TCU. 
5.14.	No mais, vale destacar que, nos termos do art. 1º, § 1º, da Lei 9.873/1999, opera-se a prescrição intercorrente se o processo ficar paralisado por mais de três anos, aguardando "julgamento ou despacho".  
5.15.	Note-se que há uma correlação entre essa hipótese e as causas de interrupção da prescrição do art. 2º. Com efeito, uma vez interrompida a prescrição por alguma das hipóteses do art. 2º, o processo não pode ficar inativo, sem qualquer inovação processual relevante, por mais de três anos. 
5.16.	Trata-se de prazo específico, não se aplicando nem o prazo geral de cinco anos nem o prazo especial, da lei penal (§ 2º) . A finalidade da prescrição intercorrente, com seu prazo próprio, é a de assegurar a eficiência e celeridade nas apurações administrativas. Seria contrário a essa finalidade a paralisação injustificada do processo por período maior que o triênio estabelecido para a hipótese. 
5.17.	No caso desta TCE, as próprias causas de interrupção elencadas acima permitem evidenciar que o processo teve andamento regular, não se operando a prescrição intercorrente. 
5.18	Por todo o exposto, constata-se que as pretensões punitiva e de ressarcimento não se operam, seja em observância ao Acórdão 1441/2016-TCU-Plenário, seja em consideração aos fundamentos da Lei 9.873/1999. 	
6.	Da alegada regularidade das contas
6.1.	Os recorrentes clamam pelo reconhecimento da regularidade de suas contas, tendo em vista os seguintes argumentos:
	a) no tocante à licitação, houve orçamento prévio, incialmente definido junto ao Ministério do Trabalho e Emprego (peça 94, p. 11) ;
	b) o pagamento seguiu o próprio cronograma de desembolso do Ministério do Trabalho e Emprego e o que foi contratado na licitação. Não houve adiantamento de valores, e sim pagamentos que eram efetuados parceladamente nos termos do contrato de prestação de serviços (peça 94, p. 11) ;
	c) com relação à dispensa de licitação, vê-se que foi contratado o segundo colocado para realização do remanescente do serviço necessário, não houve dispensa indevida de licitação, tendo todos os atos sido praticados eivados de interesse público (peça 94, p. 11) ;
	d) o relatório final de execução não foi juntado à prestação de contas, mas já foi apresentado no referido órgão e juntado outrora à defesa (peça 21) . A prestação de contas apresentada, a qual se completa com o referido relatório, está presente nos autos juntamente com a planilha demonstrativa de todos os gastos efetivados na execução do referido programa (peça 94, p. 12) ;
	e) as empresas apresentaram carta de correção (peça 8, p. 113 a 118) que não haviam sido juntadas na prestação de contas (peça 94, p. 12) ;
	f) podemos comprovar que a Prefeitura Municipal de Tupaciguara inseriu noventa jovens no mercado de trabalho através do Programa Projovem Trabalhador - Juventude Cidadã, cerca de 31,25% do total de jovens qualificados (peça 94, p. 13) ;
	g) foram inseridos cinco jovens pela modalidade Inserção via Emprego Formal (EF) sendo apresentados como comprovantes cópias das páginas das carteiras de trabalho destes jovens, onde constam os dados (nome, CPF, Carteira de Identidade) . Também foram inseridos oitenta e cinco jovens pela modalidade Inserção via Formas Alternativas Geradoras de Renda (FAGR) (peça 94, p. 14) ;
	h) a proposta comercial da licitante Capacitar faz parte integrante do Contrato Administrativo 044/2010, independentemente de estar transcrita no mesmo, ou seja, a equipe técnica que deu norte ao v. acórdão recorrido, equivocou-se ao afirmar que os serviços a serem prestados ou bens/produtos a serem entregues não haviam sido discriminados conforme portaria do Ministério do Trabalho e Emprego, uma vez que tanto das despesas de qualificação e despesas de gestão e apoio estão detalhadas na Proposta Comercial da empresa Capacitar e de acordo com as normas do MTE (peça 94, p. 16-17) ;
	i) o processo de dispensa foi elaborado nos moldes do plano de implementação e do Termo de Referência do Procedimento Licitatório 025/2010, Pregão Presencial 013/2010 e ainda do saldo remanescente do contrato 044/2010. A proposta comercial da empresa Instituto de Municipal de Desenvolvimento e Cidadania - IMDC assumiu os serviços remanescentes contratuais da empresa Capacitar, juntamente com seu plano de trabalho já iniciado através do Contrato Administrativo 0195/2010 (peça 94, p. 16-17) ;
	j) em virtude das exigências previstas nos itens 8.13, 8.14, 8.15 da Cláusula oitava do Contrato Administrativo 044/2010 do Procedimento Licitatório 025/2010, a empresa Capacitar foi requisitada à época para apresentar de forma detalhada os serviços ora realizados conforme previsto na proposta comercial apresentada e Contrato Administrativo 044/2010 (peça 94, p. 21) ;
	k) em atendimento à solicitação da contratante, a empresa Capacitar apresentou cartas corretivas (peça 8, pág. 113 a 118) relativas às notas fiscais de números 00060 e 00068 fazendo às adequações previstas nos itens 8.13, 8.14,8.15 do contrato e ainda apresentou Relatório Físico-Financeiro dos serviços prestados conforme Contrato Administrativo 044/2010, especificando detalhadamente as ações realizadas que resultaram nos custos de cada nota fiscal (peça 94, p. 21) ;
	l) a empresa Instituto de Municipal de Desenvolvimento e Cidadania - IMDC também apresentou cartas corretivas e relatórios dos serviços prestados conforme cláusulas expressas do Contrato Administrativo 0195/2010, especificando detalhadamente as ações realizadas relativas às notas fiscais de números 799, 800, 861 e 2011/10, ou seja, a contratante manteve o critério exigido da empresa Capacitar (peça 94, p. 21) ;
	m) fora previsto no Plano de Aplicação o valor de R$ 414.750,00, para despesas de qualificação, sendo executados no valor de R$ 171.825,00 prestado pela empresa Capacitar; e no valor de R$ 242.925,00 prestado pela empresa Instituto Mineiro de Desenvolvimento e Cidadania - IMDC (peça 94, p. 24) ;
	n) fora previsto no plano de aplicação, o valor de R$ 62.111,13 para despesas de apoio e gestão, e foram executados o valor total de R$ 14.189,70 pela empresa Capacitar e o valor de R$ 20.060,30 prestado pela empresa Instituto Mineiro de Desenvolvimento e Cidadania - IMDC (peça 94, p. 24-25) .
	Análise
6.2.	Não merecem guarida as alegações apresentadas. Registre-se que os ora recorrentes não inovam nos seus argumentos, reproduzindo em quase todo o conteúdo anteriormente apresentado na alegação de defesa (peça 21) decorrente das citações promovidas por esta Corte de Contas (peças 13-16) .
6.3.	Vale lembrar que o Sr. Alexandre Berquó Dias, CPF XXX.397.906-XX, ex-Prefeito do Município de Tupaciguara/MG, no período de 10/12/2009 a 11/06/2011, foi o signatário do Termo de Adesão e foi o responsável pela gestão dos recursos federais recebidos por meio do Plano de Implementação. A Sra. Ana Cristina Pereira Gomes Berquó Dias, então Secretária Municipal de Promoção e Ação Social entre 1/1/2009 e 31/12/2012, (peça 3, p. 100, 115 e 119) , foi a gestora do Fundo Municipal de Assistência Social e a signatária dos contratos administrativos 0044/2010 e 0195/2010.
6.4.	Ao compulsar os autos, identificam-se irregularidades na execução do Programa do Pro Jovem Trabalhador Juventude Cidadã, conforme apontado na Nota Técnica 1303/2014/CGCC/SPPE (peça 3, p. 14-23) e no Relatório de TCE 001/2016 (peça 8, p. 148-164) , de 27/1/2016.
6.5.	Nesse sentido, a TCE foi realizada em razão do não encaminhamento de documentação adequada exigida para a prestação de contas dos recursos repassados ao Município de Tupaciguara/MG por força Plano de Implementação do Pro Jovem Trabalhador Juventude Cidadã.
6.6.	Constatou-se que não foram discriminados os serviços prestados, os custos unitário e total de cada um, e, na execução dos cursos de qualificação, a especificação por curso, número de vagas oferecidas, carga horária, o local com endereço completo, os custos unitário e total, e o período de realização das ações, o que feriu o comando da Portaria MTE 991/2008, em seu artigo 10, inciso XIV. As notas fiscais apresentadas, por exemplo, não constaram tais informações (peça 2, p. 46, 53, 59, 64, 69, 75) .
6.7.	Veja que na documentação fiscal declarada não consta a identificação precisa dos serviços executados ou bens/produtos entregues, datas e locais de execução dos serviços ou entrega de bens/produtos, e, no caso dos serviços prestados na execução dos cursos de qualificação, a documentação não veio acompanhada de documento que explicitasse, por curso contratado e realizado, ações de qualificação realizadas, quantidade de vagas contratadas, oferecidas, ocupadas e de objeto de evasão, informando-se o percentual de evasão, carga horária efetiva ou número de jovens, com seus respectivos nomes, CPF, RG e percentual de frequência. Nesse ponto, vale destacar que a mera apresentação das cópias das carteiras de trabalho não é suficiente para suprir tais informações.
6.8.	Logo, as notas fiscais apresentadas não podem ser consideradas válidas, por não estarem de acordo com o art. 10, inciso XV, da Portaria 991/2008, contendo somente a identificação generalizada dos serviços contratados e referência ao programa Pro Jovem Trabalhador.
6.9.	Soma-se a isso, o fato de não terem discriminado, nos contratos realizados com recursos do Programa Pro Jovem Trabalhador Juventude Cidadã os serviços a serem prestados ou bens / produtos, os custos unitário e total de cada um, e, na execução dos cursos de qualificação, a especificação por curso, número de vagas oferecidas, carga horária, o local com endereço completo, os custos unitário e total, e o período de realização das ações, como determinou a Portaria MTE 991/2008, em seu artigo 10, inciso XIV.
6.10.	Outrossim, a Nota Técnica 1.120/DPTEJ/SPPE/MTE, de 27/8/2014, (peça 3, p. 3-9) ratifica informação de que a Prefeitura de Tupaciguara/MG não atingiu a meta de inserção mínima obrigatória de 30% dos jovens no mercado de trabalho.
6.11.	Em que pese o cumprimento de 96% da meta de qualificação pactuada e a inserção de 24,76% dos jovens no mercado de trabalho, não há como estabelecer o nexo causal entre as despesas executadas, os recursos federais geridos, uma vez que os responsáveis não apresentaram a documentação exigida.
6.12.	Tendo em vista a inexistência de novos argumentos, vale transcrever elucidativa análise empreendida no relatório fundamentador do acórdão ora guerreado (peça 72, p. 15-16) :
 (...) 
71. Quanto ao primeiro motivo, os responsáveis alegam, em síntese, que os serviços foram discriminados nas propostas de preços e essas propostas eram parte integrante dos contratos. Entretanto, os responsáveis não apresentaram as propostas, impossibilitando que se confirmassem os argumentos por eles apresentados.
 (...) 
75. Quanto ao segundo motivo, os responsáveis alegam, em síntese, que as cartas de correção presentes na peça 8, p. 113,118 especificam os valores por curso e os custos unitários e total, corrigindo as informações anteriormente apresentadas nas respectivas notas fiscais. Quanto a essa assertiva, as cartas de correção não apresentem todas as especificações exigidas pela Portaria 991/2008, sendo, portanto insuficientes para comprovar a efetiva realização dos serviços prestados. 
76. A legislação específica do Projovem assinalou que os Entes Executores deveriam somente atestar as notas fiscais/faturas após a comprovação da efetiva prestação de serviços ou entrega de bens/produtos contratados e desde que tais notas fiscais/faturas contivessem a identificação precisa dos serviços executados ou bens/produtos entregues, datas e locais de execução dos serviços ou entrega de bens/produtos, e, no caso dos serviços prestados na execução dos cursos de qualificação, deveria acompanhar as notas fiscais/faturas documento que explicitasse por curso contratado e realizado o seguinte: a) ações de qualificação realizadas; b) quantidade de vagas contratadas, oferecidas, ocupadas e de objeto de evasão, informando-se o percentual de evasão; c) carga horária efetiva; d) número de jovens, com seus respectivos nomes, CPF, RG e percentual de frequência; e) apresentação de listas assinadas pelos jovens comprovando o fornecimento de vale-transporte, RPA dos Instrutores e dos certificados de conclusão dos cursos.
77. No caso específico das notas fiscais apresentadas pelas entidades contratadas para execução das ações de qualificação social e profissional do Projovem verifica-se que as notas fiscais apresentadas, bem como as notas de correção, discriminam apenas a prestação dos serviços. 
78. Assim, não tendo sido apresentados de acordo com o exigido, os documentos mencionados não podem suprir adequadamente as exigências motivadoras da presente Tomada de Contas Especial. 
79. Cabe destacar que a mera demonstração da existência física do objeto pactuado não é suficiente para comprovar a regular aplicação dos recursos recebidos. Assim, não sendo suficientes os documentos apresentados para que se estabeleça um vínculo entre os recursos disponibilizados pelo MTE e as despesas efetuadas para cumprimento do objeto firmado, propõe-se o julgamento pela irregularidade das contas dos responsáveis.
6.13.	Por fim, conclui-se que o Sr. Alexandre Berquó Dias não comprovou a boa e regular aplicação dos recursos transferidos ao Município de Tupaciguara/MG por força Plano de Implementação do Pro Jovem DI Trabalhador Juventude Cidadã em razão da ausência de documentos exigidos na prestação de contas que impossibilitaram a formação de juízo quanto à regular execução físico-financeira do objeto, impedindo a vinculação entre os recursos disponibilizados pelo MTE e as despesas efetuadas para cumprimento do objeto firmado.
6.14.	Quanto à Sra. Ana Cristina Pereira Gomes Berquó Dias, esta foi responsabilizada por firmar o contrato 044/2010 com a Associação para Organização e Administração de Eventos, Educação e Capacitação - Capacitar; e o contrato 0195/2010 com o Instituto Mundial de Desenvolvimento e Cidadania - IMDC,  onde não foram discriminados os serviços a serem prestados ou bens / produtos, os custos unitário e total de cada um, e, na execução dos cursos de qualificação, a especificação por curso, número de vagas oferecidas, carga horária, o local com endereço completo, os custos unitário e total, e o período de realização das ações, como determina a Portaria MTE 991/2008, em seu artigo 10, inciso XIV, impedindo a vinculação entre os recursos disponibilizados pelo MTE e as despesas efetuadas para cumprimento do objeto firmado.
6.15.	Pelo exposto, não é possível atestar a regularidade das contas com a documentação apresentada. Permanece, portanto, a irregularidade pela não comprovação da boa e regular aplicação dos recursos repassados. 
7.	Da alegada inexistência de dolo, culpa ou dano ao erário
7.1.	Os recorrentes questionam a existência de culpa, dolo ou dano ao erário, tendo em vista os seguintes argumentos:
	a) não houve ato irregular doloso perpetrado na aplicação dos recursos oriundos do Plano de Implementação do ProJovem Trabalhador Juventude Cidadã (peça 94, p. 10) ;
	b) não é crível, sob o ponto de vista do princípio da presunção de boa-fé, desconsiderar prova documental apresentada, que confronta a tese acusatória, sem ao menos aplicar o benefício da dúvida (peça 94, p. 10) ;
	c) o critério de penalidade adotado no v. acórdão em detrimento dos recorrentes se amolda a punir por presunção de má-fé (peça 94, p. 11) ;
	d) não houve demonstração de prejuízo ao erário. Sequer foi apontado as inconsistências na execução do plano por parte do Ministério do Trabalho e Emprego. Não houve enriquecimento ilícito ou desvio de finalidade, nos termos da documentação juntada aos autos (peça 94, p. 12) .
	Análise
7.2.	O prejuízo ao erário é decorrente da ausência de comprovação da regular aplicação dos recursos repassados. Por força do que dispõe o art. 70, parágrafo único, da Constituição Federal, bem assim o art. 93 do Decreto-lei 200/1967 c/c o art. 66 do Decreto 93.872/1986, compete ao gestor comprovar a boa e regular aplicação dos recursos públicos, isto é, cabe ao gestor o ônus da prova. O Tribunal firmou jurisprudência nesse sentido, conforme se verifica nos Acórdão 903/2007-TCU-Primeira Câmara, 1.445/2007-TCU-2ª Câmara e 1.656/2006-TCU-Plenário.
7.3.	Outrossim, a comprovação da regularidade da integral aplicação dos recursos públicos deve ser feita por meio de documentação idônea, que demonstre, de forma efetiva e inequívoca, os gastos efetuados e o nexo de causalidade entre as despesas realizadas e os valores federais recebidos. Dessa forma, os responsáveis devem trazer aos autos informações consistentes que afastem as irregularidades de forma cabal. Esse entendimento está assentado em diversos julgados, a exemplo dos Acórdão 334/2022-TCU-Plenário, relatado pelo Ministro Benjamin Zymler, 837/2022 e 846/2022-1ª Câmara, relatados pelo Ministro Walton de Alencar, e encontra fundamento no art. 93 do Decreto-Lei 200/1967, o qual dispõe: "Quem quer que utilize dinheiros públicos terá de justificar seu bom e regular emprego na conformidade das leis, regulamentos e normas emanadas das autoridades competentes".
7.4.	O dever de prestar contas é inerente à gestão de recursos públicos, constituindo um dos pilares do sistema republicano. Ao descumpri-lo, o responsável infringe a Constituição Federal, os princípios gerais que regem a Administração Pública e as obrigações assumidas por meio do termo de convênio.
7.5.	Uma vez caracterizada a reprovabilidade da conduta, a avaliação de existência de má-fé não é requisito essencial à culpabilidade dos recorrentes. De outro modo, tal elemento anímico, subjetivo da conduta, deve ser considerado apenas como agravante, no sentido de majorar a dosimetria da pena.
7.6.	Nesse sentido, considerando ainda que a má-fé não pode ser presumida, devendo, portanto, ser demonstrada, reforça-se que sua existência sequer foi cogitada nos presentes autos.
7.7.	Assim, conclui-se que a alegação de ausência de má-fé dos responsáveis não é capaz de afastar a cominação do débito ou da multa, vez que não é pressuposto de sua aplicação. Ademais, tendo em vista que a manifestação de má-fé não foi expressamente considerada na dosimetria da pena, reputa-se irrelevante o argumento dos recorrentes. A mesma linha de raciocínio pode ser aproveitada quanto a alegação da inexistência de desvio de finalidade, uma vez que tal tema não foi considerado quando da decisão emanada por esta corte de Contas.
7.8.	A respeito de que não houve dolo por parte dos recorrentes, urge fazer algumas considerações sobre o assunto. A doutrina explica a conduta culposa latu sensu, dividindo-a em dolo e culpa stricto sensu. O dolo, em suma, significa a vontade manifesta pelo ser humano de realizar a conduta ou produzir o resultado. A culpa stricto sensu refere-se à inobservância ao dever de cuidado objetivo a todas as pessoas de razoável diligência. Sobre essa última, observa-se, ainda, que uma das suas modalidades é a culpa por negligência, ou seja, culpa por omissão, por deixar de praticar a ação que lhe era devida, à luz do cuidado e da diligência que de todos se espera.
7.9.	Logo, identificadas as irregularidades atribuídas a cada responsável, elencadas nos itens 6.13 e 6.14 desta instrução, nota-se que, se os responsáveis não agiram com dolo, agiram, ao menos, com culpa por negligência, e isso basta para que esta Corte de Contas, com base na responsabilidade subjetiva, cujo elemento essencial é a culpa, julgue suas contas irregulares, imputando-lhes débito solidário e multa individual.
7.10.	Para finalizar, merece ser destacado que era esperado de um gestor médio uma atuação zelosa com programas de políticas públicas. É razoável afirmar que era possível aos responsáveis ter consciência da obrigação de demonstrar a regularidade na aplicação dos recursos a eles confiados e que era exigível conduta diversa daquela que eles adotaram, consideradas as circunstâncias que os cercavam. 
CONCLUSÃO
8.	Em face das análises anteriores, conclui-se que:
a) as pretensões punitiva e de ressarcimento não se operam, seja em observância ao Acórdão 1441/2016-TCU-Plenário, seja em consideração aos fundamentos da Lei 9.873/1999
	b) o Sr. Alexandre Berquó Dias não comprovou a boa e regular aplicação dos recursos transferidos ao Município de Tupaciguara/MG por força Plano de Implementação do Pro Jovem DI Trabalhador Juventude Cidadã em razão da ausência de documentos exigidos na prestação de contas que impossibilitaram a formação de juízo quanto à regular execução físico-financeira do objeto, impedindo a vinculação entre os recursos disponibilizados pelo MTE e as despesas efetuadas para cumprimento do objeto firmado.
c) a Sra. Ana Cristina Pereira Gomes Berquó Dias foi responsabilizada por firmar o contrato 044/2010 com a Associação para Organização e Administração de Eventos, Educação e Capacitação - Capacitar; e o contrato 0195/2010 com o Instituto Mineiro de Desenvolvimento e Cidadania - IMDC,  onde não foram discriminados os serviços a serem prestados ou bens / produtos, os custos unitário e total de cada um, e, na execução dos cursos de qualificação, a especificação por curso, número de vagas oferecidas, carga horária, o local com endereço completo, os custos unitário e total, e o período de realização das ações, como determina a Portaria MTE 991/2008, em seu artigo 10, inciso XIV, impedindo a vinculação entre os recursos disponibilizados pelo MTE e as despesas efetuadas para cumprimento do objeto firmado. 
8.1.	Com base nessas conclusões, entende-se que o acórdão recorrido é regular e válido e, no mérito, à míngua de novos elementos aptos a modificar os fundamentos daquele julgado, há que ser negado provimento ao recurso.
8.2.	Registre-se que os recorrentes requerem que todas as intimações e publicações sejam feitas em nome do patrono da causa, Dr. Nayara Andrade Pereira, (peça 94, p. 27) .
PROPOSTA DE ENCAMINHAMENTO
9.	Diante do exposto, com fundamento no artigo 32, inciso I, e 33 da Lei 8.443/1992, submetem-se os autos à consideração superior, propondo-se:
a) conhecer do recurso e no mérito negar-lhe provimento;
b) comunicar aos recorrentes e aos demais interessados a deliberação que vier a ser proferida por esta Corte."
4.	No seu parecer, o Ministério Público junto ao TCU manifestou-se de acordo com a proposta da unidade técnica.
	É o relatório.

Nayara Andrade Pereira (OAB/MG 98.189) e outros.

Procuradora-Geral Cristina Machado da Costa e Silva.

TOMADA DE CONTAS ESPECIAL. TERMO DE ADESÃO. PROJOVEM. INSUFICIÊNCIA DA DOCUMENTAÇÃO FORNECIDA PARA COMPROVAÇÃO DAS DESPESAS. NÃO ATENDIMENTO DA FORMA REGULAMENTAR. CITAÇÃO. REVELIA DE PARTE DOS RESPONSÁVEIS. REJEIÇÃO DA DEFESA DOS DEMAIS. CONTAS IRREGULARES. DÉBITO. MULTA. RECURSO DE RECONSIDERAÇÃO. CONHECIMENTO. ARGUIÇÃO DE PRESCRIÇÃO E DE AUSÊNCIAS DE DOLO, MÁ-FÉ E DANO AO ERÁRIO. INDICAÇÃO DE DOCUMENTOS ELABORADOS PARA A CORREÇÃO DAS FALHAS. MATÉRIAS JÁ APRESENTADAS E REJEITADAS NO JULGAMENTO INICIAL. CONFIRMAÇÃO DA SUA INEFICÁCIA. NEGATIVA DE PROVIMENTO. NOTIFICAÇÃO.

TOMADA DE CONTAS ESPECIAL (TCE)

Secretaria de Recursos (Serur).

Com vistas ao desenvolvimento do Programa Nacional de Inclusão de Jovens/Projovem Trabalhador/Juventude Cidadã, o então Ministério do Trabalho e Emprego (MTE) repassou à prefeitura municipal de Tupaciguara/MG a quantia de R$ 462.552,26, ao longo do ano de 2010, à qual deveriam ser somados R$ 14.308,88 de contrapartida.
2.	Conforme o Plano de Implementação 46958.001016/2009-78, o Programa seria atendido a partir de despesas com "Qualificação Social e Profissional" (R$ 414.750,00) e com "Gestão e Apoio" (R$ 62.111,13) , que tinham como última finalidade capacitar 300 jovens e inseri-los, ao menos em 30%, no mercado de trabalho.
3.	Para execução dos serviços, a prefeitura contratou, inicialmente, a Associação para Organização e Administração de Eventos, Educação e Capacitação (Capacitar) , que recebeu pagamentos no valor de R$ 246.950,00, antes de ter sido feito o distrato, quando foram devolvidos R$ 60.934,30. De modo a dar prosseguimento ao objeto, foi contratado o Instituto Mundial de Desenvolvimento e Cidadania (IMDC) , remunerado, ao final, em R$ 262.985,30.
4.	Prestadas as contas, o MTE emitiu a Nota Técnica 1303/2014/CGCC/SPPE (peça 3, págs. 14/23) , na qual ressaltou que, não obstante os elementos fornecidos, juntamente com dados de sistemas gerenciais, indicarem que a prefeitura "cumpriu 96% da meta de qualificação pactuada" (288 jovens) , com inserção no mercado de trabalho de 24,7% (71) , pouco abaixo do mínimo exigido, "para que haja a adequada prestação e aprovação das contas é necessário que se apresente o conjunto probatório de execução das ações e da regular aplicação dos recursos públicos, por meio dos documentos fiscais equivalentes."
5.	Por conseguinte, as contas não foram aprovadas, com imputação do débito de R$ 437.014,86 (R$ 462.552,26 transferidos menos R$ 25.537,40 restituídos) , solidariamente, ao exprefeito Alexandre Berquó Dias, signatário do Termo de Adesão ao Projovem e do Plano de Implementação, e a ex-secretária municipal de promoção e ação social Ana Cristina Pereira Gomes Berquó Dias, que firmou os contratos de execução, na condição de gestora do fundo municipal de assistência social.
6.	Em termos mais claros, o repassador apontou o descumprimento, pela prefeitura, do art. 10, incisos XIV e XV, da Portaria MTE 991/2008, pois nem os contratos nem as respectivas notas fiscais evidenciaram os serviços que deveriam ser e que foram realmente prestados.
7.	A teor do referido inciso XIV, nos contratos haveria de constar a especificação dos serviços, seus custos unitários e total, e, além disso, no caso de cursos de qualificação, o número de vagas oferecidas, a carga horária, o local e o período de realização.
8.	Já pelo inciso XV, as notas fiscais somente poderiam ser atestadas após a comprovação da prestação dos serviços contratados, com sua identificação precisa, datas e locais de execução, e, além disso, no caso de cursos de qualificação, desde que acompanhadas de detalhamento com: (i) as ações realizadas; (ii) a quantidade de vagas contratadas, oferecidas, ocupadas e objeto de evasão; (iii) a carga horária efetiva; (iv) o número de jovens, com nomes, CPF, RG e percentual de frequência; e (v) as listas assinadas pelos jovens certificando o recebimento de vale-transporte e dos certificados de conclusão dos cursos.
9.	Devido às desconformidades nos contratos e nas notas fiscais, o MTE concluiu que "as informações acostadas aos autos não são suficientes para a correta comprovação dos recursos públicos recebidos, visto que somente por meio da existência da regular documentação bancária e contábil é possível afirmar que o objeto apresentado pelo gestor foi efetivamente realizado com os recursos do concedente e não por meio de outras fontes".
10.	Assim, segundo o envolvimento de cada um, os responsáveis foram citados pela impossibilidade de "vinculação entre os recursos repassados e as despesas realizadas para o cumprimento do objeto" e, rejeitadas as defesas, tiveram suas contas julgadas irregulares, com condenação em débito e multa, na forma do Acórdão 4099/2021-TCU-Primeira Câmara.
11.	Agora, os ex-gestores interpõem recurso de reconsideração contra o julgamento, em que, basicamente, arguem a ocorrência de prescrição e a ausência de dolo, má-fé e dano ao erário, bem como aduzem que as notas fiscais foram corrigidas pelas emitentes para completa descrição dos serviços realizados, conforme documentos juntados aos autos.
12.	Após análise, a Secretaria de Recursos (Serur) propõe a negativa de provimento, tendo obtido o aval do Ministério Público.
13.	De fato, estou plenamente de acordo com os pareceres prévios, cujos exames incorporo às minhas razões de decidir. Na verdade, os recorrentes apenas repetem os argumentos apresentados anteriormente ao julgamento, que foram bem enfrentados e rejeitados pelo Tribunal quando da prolação da decisão ora recorrida.
14.	Consoante os critérios vigentes no TCU, definidos no Acórdão 1441/2016-TCU-Plenário, não houve prescrição da pretensão punitiva, uma vez que não se passaram mais de dez anos entre as irregularidades e a determinação para citação dos responsáveis. Além do mais, não há que se falar de impedimento temporal para a cobrança do débito, considerando o entendimento pela imprescritibilidade das ações de ressarcimento.
15.	Mesmo na hipótese de aplicação da Lei 9.873/1999, a Serur demonstrou que não haveria impedimento prescricional para a condenação em multa e débito.
16.	Com relação às falhas no conteúdo dos contratos e notas fiscais, os responsáveis continuam sem conseguir remediá-las, na medida em que nada foi acrescentado nesta fase recursal.
17.	Segundo eles, nos contratos, a explicitação dos serviços estaria presente nas propostas comerciais a eles vinculadas, as quais, todavia, não foram juntadas para conferência da alegação.
18.	Por outro lado, as "cartas de correção" das notas fiscais, embora discriminem os serviços prestados, deixam de informar os demais itens exigidos pela Portaria MTE 991/2008, indispensáveis para o atesto, como vagas preenchidas e frequência dos alunos.
19.	Portanto, permanecem não demonstrados, na forma dos regulamentos, o alcance e até mesmo a finalidade exata que tiveram os recursos públicos repassados.
20.	Observo que o tipo de serviço apoiado pelo Projovem, especialmente de cursos de qualificação, é de dificílima comprovação a posteirori, razão pela qual as normas exigem que os contratos sejam exaustivos e haja uma verificação minuciosa no atesto das notas fiscais, tornando-se imprescindível a anotação de toda a composição dos trabalhos.
21.	Considerando que os responsáveis não se desincumbiram da sua tarefa de comprovar o uso correto dos valores que geriram, inerente ao seu dever constitucional de prestar as devidas contas, do ponto de vista material, está configurado o dano ao erário. Afinal, conforme as leis, o gestor público funciona como um consignatário das verbas que lhe são confiadas: ou as aplica comprovadamente na finalidade determinada ou tem que devolvê-las aos cofres de origem.
22.	No mais, como é unânime na jurisprudência e já foi explicado no voto que fundamentou o acórdão recorrido, "a responsabilização no âmbito do TCU prescinde da caracterização de dolo ou máfé".
23.	Conclusivamente, deve ser negado provimento ao presente recurso de reconsideração.
	Diante do exposto, voto para que o Tribunal aprove o acórdão que submeto a este Colegiado.
TCU, Sala das Sessões, em 10 de maio de 2022.
Ministro VITAL DO RÊGO 
Relator